【裁判字號】    95,婚,211
【裁判日期】    950719
【裁判案由】    離婚
【裁判全文】
臺灣臺北地方法院民事判決               95年度婚字第211號
原      告  甲○○
訴訟代理人  鍾周亮律師
被      告  乙○○
上列當事人間請求離婚事件，本院於95年6 月12日言詞辯論終結
，判決如下：
    主      文
准原告與被告離婚。
訴訟費用由被告負擔。
    事實及理由
一、程序方面：
（一）被告未於最後言詞辯論期日到場，亦未提出書狀作何聲明
      或陳述，核無民事訴訟法第386 條所列各款情形，爰依原
      告之聲請，由其一造辯論而為判決。
（二）被告於民國95年5 月18日當庭對被告提起反訴，請求原告
      給付房地出售款項餘額、療養及復健費用、精神賠償、贍
      養費，共計新臺幣（下同）1,150 萬1,115 元，應徵第一
      審裁判費11萬3,288 元。經本院於同年6 月12日裁定命被
      告即反訴原告於同年7 月14日前繳納，該裁定已於同年6
      月16日送達被告即反訴原告，有送達證書附卷可憑。然被
      告即反訴原告逾期迄未補正，經本院於同年7 月19日裁定
      駁回，附此敘明。
二、原告聲明求為判決：准原告與被告離婚。並主張：
（一）兩造於民國76年1 月1 日結婚，詎被告未告知原告，竟將
      居住處所臺北市○○○路○ 段130 巷7 弄7 號2 樓房地，
      向銀行貸款新臺幣（下同）700 萬元，事後聲稱投資於大
      陸作生意虧損一空，此為被告於本院95年5 月18日自承無
      誤。又被告自93年起未繳納本息，至出售移轉登記前自94
      年度至95年4 月28日之利息亦為原告繳納，且兩造所生之
      女陳均之學雜費、補習費及家中之水、電、瓦斯費，被告
      更多次向原告借貸，均未償還，已使原告精神無法負荷，
      精神上焦慮、失眠致須到醫院精神科治療，有長庚紀念醫
      院診斷證明書可稽。
（二）被告仍不思悔改，不量入為出，竟又向各銀行即美國運通
      、AIG 、世華、中信、萬泰、安泰、安信e 、誠泰、玉山
      銀等申請信用卡或現金卡，無法償還卡債，以卡養卡，更
      除向被告舅舅、大哥、大姐、表弟、表妹借貸外，更未告
      知原告，向原告之親戚四處借貸，影響妻於親戚中之信譽
      ，其曾向原告之妹白淑惠借錢遭拒，向原告大哥借過錢，
      後又向原告之表哥林榮借貸，無法償還，再延期換票，迄
      今林榮尚持有被告所簽發面額5 萬1,000 元、105 萬元支
      票，造成原告之失眠、焦慮自91年1 月28日就診迄今仍未
      痊癒，且尚須就診並接受藥物治療。被告行為又不檢，罹
      梅毒，且兩告間愛情喪失，已無和諧之希望，兩造曾經在
      臺北市○○○路○ 段130 巷老皮麵館相遇，各坐一桌，彼
      此不打招呼，且自91年迄今95年，均無夫妻性關係，早已
      婚姻呈名存實亡，兩造絕不可能回復婚姻共同生活。
（三）按婚姻係以夫妻共同生活為目的，夫妻雙方應以誠摯互信
      為基礎，共同建立和諧美滿之家庭，被告未照顧家庭於先
      ，又以債務致原告罹精神疾病迄今，兩造雖同居一屋，但
      事實上無實質同居生活，已屬各自獨立生活多年，兩造之
      誠摯互信基礎，已早不復存在，依一般人之生活經驗，顯
      然難期修復，雙方共同生活的婚姻目的已經不能達成，而
      其事由之發生，兩造關係形同陌路，婚姻步入名存實亡之
      地步，客觀上無法期待兩造繼續維持婚姻生活，強求維持
      婚姻之名，而無婚姻之實，不僅無法改善兩造之關係，彼
      此傷害更深，堪認兩造有難以維持婚姻之重大事由，由於
      被告之四處舉債，致原告罹精神病未癒，又未維持家庭開
      支，且行為不檢罹患梅毒，被告就婚姻難以維持係可歸責
      之一方，爰依民法第1052條第1 項第2 、3 、7 第2 項規
      定，請求判決離婚。
（四）兩造於93年7 月26日約定採用分別財產制，原告自有權出
      售臺北市○○○路○ 段130 巷7 弄7 號2 樓之房地，無須
      徵得被告之同意。
二、被告聲明求為判決：原告之訴駁回。並抗辯：
（一）臺北市○○○路○ 段130 巷7 弄7 號2 樓房地係於75年兩
      造結婚前購入，總價約310 萬元，購入後隨即向當時之第
      一信託公司以購入價之九成辦理抵押貸款，實際支付之價
      款約30餘萬元，不僅購屋價款全部由被告支付，按月應攤
      還之房貸本息亦全部由被告支付。嗣後被告因赴大陸投資
      ，因應資金之需要，同時由於房價上漲，轉向建華銀行辦
      理貸款，總貸款金額為700 萬元，按月應攤還之房貸本息
      亦全部由被告支付。惟被告因大陸投資生意失敗，虧損極
      大，又因在大陸投資之財務糾紛，與當時之合夥人陳臺神
      有三次訴訟案件，最後均告敗訴，致債臺高築，為免名下
      不動產遭致損失，遂於88年4 月間與原告協議，暫將上開
      房地產權移轉至原告名下，惟按月應攤還之房貸本息仍全
      部由被告支付。嗣後被告雖仍經營旅行社業務，但適逢旅
      遊業景氣不佳，致入不敷出，按月繳交應攤還之房貸本息
      ，大部分均以銀行卡債或向親朋好友借貸支應，左支右絀
      ，遂於93年4 、5 月起，按月應攤還之房貸本息，改由原
      告繳付迄今。
（二）被告雖收入並不穩定，惟基於對家庭之責任感，每月應付
      之支出（包括日常生活費用、女兒家教及補習費、房貸、
      卡債利息）負擔極為沉重，此為被告以卡養卡及向親朋告
      貸之主因，均屬情勢所逼，非因被告揮霍無度，或沉迷賭
      博所造成。而被告因工作忙碌及債務壓力，身心俱疲，自
      94年開始，有多次輕微中風現象，又於95年3 月底，中風
      就醫，又診斷出患有大腸腫瘤及肝臟腫瘤等症狀，經施行
      手術，目前仍住院中。被告目前已無法工作，無力償還前
      述債務，遑論目前無收住院所需之各項費用、看護費用，
      均由兩位兄長支應。
（三）民生東路房地，原即屬被告所有，產權移轉登記原告名下
      ，僅一時權宜之計，原告趁被告住院期間，枉顧夫妻長久
      關係，出售、搬遷均均未得被告同意，致被告目前不僅一
      無所有，且出院後亦不知應落腳何處。且原告於被告開刀
      數日後，即由其弟及女兒陪同要求被告簽字同意離婚，否
      則將不再到醫院探視，致被告身心受創極鉅。
三、查兩造於76年1 月1 日結婚，且被告自94年間起，即曾有多
    次輕微中風現象，又於95年3 月底，再度中風就醫，並經診
    斷罹患大腸腫瘤、肝臟腫瘤等症狀，現仍住院中，此有戶籍
    謄本、診斷證明書在卷足憑，且為兩造所不爭執，堪信為真
    實。
四、民法第1052條第1 項第2款所定之離婚事由部分：
    按夫妻之一方，與人通姦者，他方得向法院請求離婚，民法
    第1052條第1 項第2 款定有明文。查被告罹患梅毒，此有原
    告所提出、被告所不爭之診斷證明書附卷可稽。惟被告罹患
    梅毒之原因為何？果否起因於被告與原告以外之他人為性行
    為？均未見原告提出任何積極證據以實其說，故原告主張被
    告與人通姦，依民法第1052條第1 項第2 款規定，請求判決
    離婚，於法無據。
五、民法第1052條第1 項第3款所定之離婚事由部分：
（一）按夫妻之一方受他方不堪同居之虐待者，得向法院請求離
      婚，民法第1052條第1 項第3 款定有明文。又民法第1052
      條第3 款所謂不堪同居之虐待，係指與以身體上或精神上
      不可忍受之痛苦，致不堪繼續同居者而言（最高法院23年
      上字第678 號判例參照）。
（二）原告主張：被告未經同意，逕以民生東路房地貸款虧損一
      空，致原告焦慮、失眠，至精神科治療，又積欠親友債務
      、卡債，致原告病情加遽，受精神上不堪同居之虐待云云
      。惟被告辯稱：因大陸投資生意失敗，虧損極大，又有大
      陸投資之財務糾紛，致債臺高築，為免名下不動產遭致損
      失，遂暫將民生東路房地產權移轉至原告名下，但景氣不
      佳，致入不敷出，大部分均以銀行卡債或向親朋好友借貸
      支應等語。原告應就被告之種種行為構成不堪同居之精神
      虐待事實負舉證之責。
（三）民生東路房地銀行貸款、信用卡債務、親友借貸部分：
    １、查門牌號碼為臺北市○○○路○ 段130 巷7 弄7 號2 樓
        之建物及坐落基地臺北市○○區○○段1 小段28-6、59
        地號土地（下稱民生東路房地）係被告於婚前所購買，
        嗣被告以民生東路房地向建華銀行轉貸700 萬元投資大
        陸生意，且於88年4 月間，將民生東路房地所有權移轉
        至原告名下，並於93年7 月26日，約定分別財產制為其
        夫妻財產制，並辦妥登記完竣，而民生東路房地之銀行
        貸款自始均由被告繳付，之後於93年4 、5 月起，改由
        原告繳付迄今。另被告自94年間起，即曾有多次輕微中
        風現象，此有本院93年7 月27日公告、刊登分別財產制
        公告之93年8 月3 日新聞紙、建華銀行95年3 月28日至
        同年4 月28日利息通知、建華銀行房屋擔保借款繳息清
        單、建華銀行天母分行房屋貸款分期償還繳款通知書在
        卷足憑，且為兩造所不爭執，堪信為真實。
    ２、次查被告持有安信信用卡股份有限公司、萬泰銀行、玉
        山銀行、臺灣新光商業銀行、國泰世華銀行、友邦國際
        信用卡股份有限公司、臺灣美國運通銀行、中國信託銀
        行、臺灣永旺信用卡股份有限公司、安泰商業銀行等所
        核發之信用卡、現金卡，因被告無力償還相關款項，致
        以卡養卡，現積欠卡債至少193 萬996 元，此有原告所
        提出、被告所不爭之被告卡債明細、安信繳款通知單、
        萬泰銀行信用卡消費明細帳單、臺灣新光商業銀行信用
        卡停用催告函及信用卡繳款通知書、臺灣永旺信用卡股
        份有限公司信用卡消費明細暨繳款通知書、國泰世華銀
        行信用卡消費明細單、玉山銀行信用卡繳款通知單、安
        泰商業銀行信用卡繳款通知書暨催告書、律師函、信用
        卡暫停使用通知、友邦國際信用卡股份有限公司信用卡
        繳款通知書、臺灣美國運通銀行消費明細暨收費收執表
        、中國信託最低應繳額催繳通知、臺灣永旺信用卡股份
        有限公司繳款通知暨客戶提醒函附卷可稽，且為兩造所
        不爭執，自堪信為真。
    ３、再查被告曾向被告舅舅、大哥、大姐、表弟、表妹借貸
        ，亦曾向原告之大哥、表哥林榮借貸，並簽發面額5 萬
        1,000 元、105 萬元支票交予林榮，且數次向原告借款
        ，迄今尚未清償，此有原告所提出、被告所不爭之支票
        、匯款回條、匯款申請書附卷可按，且為兩造所不爭執
        ，堪信為真實。
    ４、經查民生東路房地原為被告所有，並以之辦理銀行貸款
        700 萬元，以投資大陸生意，嗣於88年4 月間，被告始
        將民生東路房地所有權移轉予原告名下，然被告仍繼續
        繳納銀行貸款本息，至93年4 、5 月起，始由原告繳付
        迄今，已於前述。故被告先前既身為民生東路房地之所
        有權人，持之辦理銀行貸款，自無須徵得原告之同意，
        且被告持續償還貸款至93年4 、5 月間，改由原告繳款
        ，而被告之所以無法繼續償還貸款債務，係因大陸生意
        投資失敗，事業經營不善絕非被告之本意初衷，參以被
        告為償還債務，採取以卡養卡、向親友借貸方式以求脫
        困，如此惡性循環之後果，導致被告之財務狀況每況愈
        下，遑論被告身患重病，更無從工作以求餬口，尚賴他
        人始能維生，是被告並非為非作歹致負債累累，原告雖
        因此遭受被告債權人之催討，且因積欠親友債務而顏面
        盡失，承受精神上壓力，惟難認被告即對原告施加精神
        上虐待。是以原告主張依民法第1052條第1 項第3 款之
        規定訴請離婚，即屬無據。
六、民法第1052條第1 項第7款所定之離婚事由部分：
（一）按夫妻之一方，有不治之惡疾者，他方得向法院請求離婚
      ，民法第1052條第1 項第7 款定有明文。所謂不治之惡疾
      ，乃為夫妻共同生活之障礙而不容易治癒之疾病，亦即夫
      妻共同生活若因身體或健康有障礙，不宜令其繼續共同生
      活時，始許其請求離婚，至是否傳染性極強，或為常人所
      厭惡者，均非惡疾之絕對要件（戴炎輝、戴東雄，親屬法
      ，第287 頁參照）。
（二）查被告目前罹患梅毒，已於前述，姑不論被告上開身體、
      健康上之症狀，以現代醫療技術能否完全治癒，惟原告並
      未舉證證明被告係與原告以外之他人為性行為致受感染，
      且如原告顧及夫妻情義，仍可與被告共同生活，則被告生
      理上之缺陷，仍無礙於兩造共同生活之目的。故原告依民
      法第1052條第1 項第7 款規定，請求判決離婚，於法不合
      。
七、民法第1052條第2 項所定之離婚事由部分：
（一）按有民法第1052條第1 項以外之重大事由，難以維持婚姻
      者，夫妻之一方得請求離婚，但其事由應由夫妻之一方負
      責者，僅他方得請求離婚，民法第1052條第2 項定有明文
      。是對於家庭生活之美滿幸福，有妨礙之情形，即得認其
      與此之所謂難以維持婚姻之重大事由相當（最高法院79年
      臺上字第1040號判決及86年度第2 次民事庭會議決議參照
      ）。至於是否有難以維持婚姻之重大事由，其判斷標準為
      婚姻是否已發生破綻而無回復之希望，此不可僅由原告已
      喪失維持婚姻意欲之主觀面加以認定，而應依客觀的標準
      ，即難以維持婚姻之事實，是否已達於倘處於同一境況，
      任何人均將喪失維持婚姻希望之程度以決之（最高法院87
      年度臺上字第1304號判決參照）。
（二）原告主張被告未經原告同意，即以民生東路房地向銀行貸
      款，事後聲稱投資於大陸作生意虧損一空，而由原告代償
      ，並受銀行或債權人、討債公司催收，致生原告及女兒困
      擾，且未負擔女兒學雜費、家庭水、電、瓦斯費用，又行
      為不檢罹患梅毒云云。惟被告辯稱：因大陸投資生意失敗
      ，虧損極大，又有大陸投資之財務糾紛，致債臺高築，為
      免名下不動產遭致損失，遂暫將民生東路房地產權移轉至
      原告名下，但景氣不佳，致入不敷出，大部分均以銀行卡
      債或向親朋好友借貸支應等語。原告應就上開事實致令兩
      造無法繼續維持婚姻乙節負舉證之責。
（三）查被告先前為民生東路房地之所有權人，得自由以之辦理
      銀行貸款700 萬元，以投資大陸生意，且被告持續繳納銀
      行貸款本息至93年4 、5 月止，嗣被告投資失敗，轉而以
      卡養卡、向親友借貸方式抒困未果，之後被告又罹患重病
      ，必須住院臥床休養，無從養家餬口，已於前述。而近來
      有關兩造所生之女陳均之學雜費、補習費及家中之水、電
      、瓦斯費，均由原告獨力負擔，原告亦分擔被告之部分醫
      療費用，此有原告所提出、被告所不爭之補習班收費收據
      、家長會贊助收據、電費通知及收據、瓦斯費用收據、水
      費收據、瓦斯費通知單、醫療費用收據、門診治療單在卷
      足憑。以被告目前身體狀況，已無法與原告再續夫妻情緣
      ，而原告提起本件離婚訴訟，被告提起反訴，請求原告給
      付房地出售款項餘額、療養及復健費用、精神賠償、贍養
      費，足見任何一造均無意再與對造共同生活，兩造維持婚
      姻之基礎已不復存在，亦無復合之可能，產生無可回復之
      破綻，客觀上依兩造目前狀況，一般人均將喪失維持婚姻
      之意欲，與其勉強兩造維持婚姻之空殼，造成婚姻悲劇，
      不如允許兩造各自自由追求幸福圓滿之人生。故應認有難
      以維持婚姻之重大事由存在，且其事由應由兩造共同負責
      。揆諸前揭規定，原告請求判決離婚，為有理由，應予准
      許。
八、訴訟費用負擔之依據：民事訴訟法第78條。
中    華    民    國    95    年    7     月    19    日
                        家事法庭法  官  蔡惠如
以上正本係照原本作成。
如對本判決上訴，須於判決送達後20日之不變期間內，向本院
提出上訴狀，並繳納上訴裁判費新臺幣4,500元。
中    華    民    國    95    年    7     月    19    日
                                書記官  陳麗霞


司法院資訊處製作；財團法人民間司法改革基金會備份。
